【裁判字號】    94,簡上,632
【裁判日期】    950223
【裁判案由】    傷害等
【裁判全文】
臺灣板橋地方法院刑事判決             94年度簡上字第632號
上  訴  人  臺灣板橋地方法院檢察署檢察官
上  訴  人
即  被  告  乙○○
選任辯護人  蔡進良律師
            趙佑全律師
上列上訴人等因被告傷害等案件，不服本院刑事第四庭中華民國
94年9 月22日94年度簡字第3444號第一審判決（聲請簡易判決處
刑案號：94年度偵續字第151 號），提起上訴，本院管轄之第二
審合議庭判決如下：
    主  文
上訴均駁回。
    事  實
一、乙○○係台灣電力公司（下稱台電公司）之技術員，其於民
    國93年4 月6 日下午3 時許，受台電公司之指派，至臺北縣
    板橋市○○路39巷12之3 號（即臺北縣板橋市○○路39巷12
    號大樓4 樓）換裝屋內電線（惟其派工簿則登載工作內容為
    「開封印」）。其按上開住戶電鈴，欲要求該住戶開啟樓下
    大門讓其進入，但上開住戶並無反應，其遂逐戶按鈴，旋經
    該大樓某住戶開啟樓下大門後，其即進入該大樓1 樓先查看
    電表，而因其拆下電表查看結果，發現線徑不符，即欲至該
    大樓4 樓告知該申請之住戶改善。嗣其行經該大樓3 、4 樓
    樓梯間時，該大樓5 樓（門號號碼為臺北縣板橋市○○路39
    巷12之4 號）住戶甲○○見其未穿著台電公司制服，亦未主
    動表明係台電公司技術員，遂詢問其為何上樓、由何住戶幫
    其開啟大門等問題，因其無法正確回答係由何住戶為其開啟
    大門，且錯答係由5 樓住戶開門，甲○○即懷疑其係竊賊，
    而大聲呼喊要求家人報警，詎其竟基於傷害及毀損之犯意，
    毆打甲○○之臉部等部位，並與甲○○抱住扭打，兩人一路
    扭打跌至該大樓2 樓始停止，致甲○○受有鼻樑擦傷0.5 ×
    0.2 公分、左手食指擦傷1 ×0.3 公分、左側膝部擦傷1 ×
    1 公分、1.5 ×1.5 公分、右側小腿擦傷2 ×0.4 公分等傷
    害，甲○○臉上所戴之眼鏡骨架亦因此折斷損壞，足以生損
    害於甲○○（至甲○○因此另有傷害乙○○部分，則另經本
    院判處罰金3,000 元確定在案）。
二、案經甲○○訴由臺北縣政府警察局海山分局報告臺灣板橋地
    方法院檢察署檢察官偵查而聲請簡易判決處刑。
    理  由
壹、證據能力部分：
    按「被告以外之人於審判外之言詞或書面陳述，除法律有規
    定者外，不得作為證據」，刑事訴訟法第159 條第1 項定有
    明文，此即學理上所稱「傳聞證據排除法則」。經查：
  (一)被告乙○○及其辯護人均辯稱卷附證人林宥箴、高銘仁之聲
    明書各1 份（參見偵查卷第45、56頁），因屬審判外之陳述
    ，均無證據能力等語（參見本院95年1 月26日審判筆錄第10
    頁）。查上開聲明書2 份，分別係由證人林宥箴、高銘仁具
    名所載，惟並非係審判中之陳述，而係屬於被告以外之人審
    判外之書面陳述，被告及其辯護人既均爭執該等聲明書之證
    據能力，且復未符合任何傳聞例外之規定，依首揭法律規定
    ，該等聲明書即不得作為證據，當無證據能力可言。
  (二)其次，依首揭法律規定，傳聞證據原則上固無證據能力，但
    如法律別有規定者，即例外認有證據能力。又被告以外之人
    於審判外之陳述，雖不符同法第159 條之1 至第159 條之4
    之規定，但經當事人於審判程序同意作為證據，法院審酌該
    言詞陳述或書面陳述作成時之情況，認為適當者，亦得為證
    據，此則據同法第159 條之5 第1 項規定甚明。鑒於採用傳
    聞證據排除法則之重要理由之一，係因傳聞證據未經當事人
    之反詰問予以覈實，若當事人願放棄對原供述人之反對詰問
    時，原則上即可承認該傳聞證據之證據能力，而揆諸我國刑
    事訴訟法第159 條之5 之立法理由，除參照前述傳聞證據排
    除法則之基本法理外，亦參考日本刑事訴訟法第326 條之立
    法例，查日本刑事審判實務之運作，有關檢察官及被告均同
    意作為證據之傳聞書面材料或陳述，可直接援引該國刑事訴
    訟法第326 條作為傳聞例外之法律依據，僅在檢察官與被告
    不同意之情況下，乃須根據其他傳聞例外規定俾以斟酌該等
    書面材料或陳述是否具有證據能力，在當事人間無爭執之案
    件中，傳聞證據基本上均可依據前引規定提出於法院使用。
    職是之故，我國刑事訴訟法第159 條之5 之適用應可作同上
    之解釋。經查，本判決後開所引用之各該被告以外之人於審
    判外之陳述（包含書面陳述），固屬傳聞證據，惟被告、辯
    護人及公訴檢察官於本院準備程序及審判期日中則均同意上
    開證據資料皆有證據能力。本院審酌上開證據資料製作時之
    情況，尚查無違法不當及證明力明顯過低之瑕疵，亦認為以
    之作為證據應屬適當，故揆諸前開法律規定與說明，爰逕依
    刑事訴訟法第159 條之5 第1 項規定，認前揭證據資料均例
    外有證據能力。
貳、實體部分：
  一、訊據被告乙○○對於其為台電公司技術員，告訴人甲○○
      為前揭大樓5 樓住戶，其於前開時、地本欲辦理前揭4 樓
      住戶申請事項，但與告訴人發生肢體衝突，2 人並從3 、
      4 樓樓梯間跌至2 樓之事實，固均坦承不諱，惟矢口否認
      有何傷害及毀損之犯行，辯稱：我當時走到前揭大樓3 、
      4 樓轉角處時，告訴人就站在樓梯轉角平台上，我當時站
      在他的下方台階那邊，距離3 至5 台階，告訴人問我誰幫
      我開門，我回答我不確定是2 樓還是5 樓幫我開門，告訴
      人就用腳踹我胸部，我被他踹到，所背的工作袋也掉到下
      面，我差一點跌下去，幸好我有扶著扶手，後來我又要再
      走上去，我跟他說我們無冤無仇，我只是要跟4 樓住戶講
      改善的事而已，告訴人又踹我胸部，我又被踹到，我就上
      去平台抱住告訴人整個身體，將他連同手臂捆起來，他還
      用手肘頂我胸部，我死不放手，2 個人就滾下去，一直滾
      到2 樓平台，滾到那邊時我就放手了，放手之後告訴人也
      沒有打我，後來里長就來了，因為我的工作單被告訴人的
      女兒拿走，告訴人說我跟他道歉，他就還我，我只好跟他
      道歉後騎機車離開。我抱住告訴人只是為了防止他打我，
      告訴人的眼鏡會壞掉我不知道為什麼，可能是在滾落時造
      成的云云。經查：
    (一)被告於前揭時、地傷害告訴人及損壞告訴人所戴眼鏡之事
      實，業據告訴人於警詢、偵查中指述歷歷及於本院審理時
      證述明確（參見本院95年1 月26日審判筆錄），經核告訴
      人前後所陳，固有若干細節不一，惟此無非係因時間之經
      過，記憶難免模糊、淡忘，抑或受限於其之觀察、陳述能
      力，以致在陳述上難以完整，而有所陳細節出入之情形，
      但就本件傷害之緣由、被告與其引發衝突之對話過程及被
      告如何對其傷害之重要事項，均能具體陳述，且其前後所
      陳尚屬大致相符，並無明顯矛盾或不合常情之處；復據證
      人即其女林繼爰於偵查中證稱：「我看到我父親和另一名
      男子（按：即被告），我父親抱著對方的腰部，頭是低下
      的，對方打我父親的背，我父親叫我快去報警..... 」等
      語（參見偵查卷第49頁），亦係證稱被告於爭執過程中確
      有出手傷害告訴人之行為，告訴人則確有抱住告訴人之事
      實，更見告訴人所指被告傷害、毀損乙節，尚難遽認係屬
      無稽；又告訴人受有前揭傷害，且其所戴眼鏡受有前揭損
      壞之事實，復有臺北縣立板橋醫院於93年4 月7 日所出具
      之驗傷診斷書影本1 份及告訴人所戴眼鏡損壞之照片2 幀
      在卷可稽（參見偵查卷第13、14頁）。觀諸該驗傷診斷書
      所載，告訴人係於93年4 月7 日前往該醫院就醫診斷驗傷
      ，而告訴人與被告發生爭執之時間則係在前一日即同年月
      6 日下午3 時許，可知告訴人驗傷之時間與上開發生爭執
      之時間相當接近，復無證據證明告訴人於發生爭執之後隨
      即另受有傷害（無論係自己傷害自己或遭被告以外之人傷
      害），則被告既與告訴人發生爭執，被告復坦承與告訴人
      確有發生肢體衝突（抱住告訴人身體並束縛告訴人手臂等
      ）之行為，衡諸一般社會通常經驗，告訴人所受傷勢應係
      被告所造成無疑；再者，徵諸告訴人所受傷勢為「鼻樑擦
      傷0. 5×0.2 公分、左手食指擦傷1 ×0.3 公分、左側膝
      部擦傷1 ×1 公分、1.5 ×1.5 公分、右側小腿擦傷2 ×
      0.4 公分」等傷勢，核與告訴人指述遭被告傷害可能所受
      之傷勢大致相符（即被告毆打其臉部、兩人抱住一路跌至
      2 樓等情形），益徵被告應有傷害告訴人之行為無疑。
    (二)至告訴人鼻樑所受傷害雖僅係擦傷，而非挫傷或瘀傷，然
      被告毆打告訴人之臉部，依其出手之用力程度及與告訴人
      臉部（鼻樑）之接觸角度等情況之不同，容有產生各種傷
      勢之可能，自不當然即可排除產生擦傷之情形，是告訴人
      鼻樑固僅係受有擦傷，亦不得斷然排除被告出手毆打之可
      能，而率爾認定即係告訴人因與被告抱住一路跌倒至2 樓
      所致。再者，即如被告所辯，係其抱住告訴人，並將告訴
      人之手臂捆起來，兩人即一路滾至2 樓等情，然被告如與
      告訴人抱住，理論上兩人一路跌至2 樓時，告訴人之臉部
      應不至受傷為是；且即便告訴人之臉部確於跌落過程中，
      有與地面摩擦之情形，然如此一來，則其臉部所受之擦傷
      又豈會僅係鼻樑擦傷，而臉部其他部位竟均無擦傷等傷害
      ？是被告辯稱告訴人之鼻樑受傷非其毆打所致，可能係告
      訴人跌落時所致云云，實難認與常情相合。況被告一再辯
      稱案發當時均係告訴人以腳踹其胸部，其均未毆打告訴人
      云云。然衡以一般通常經驗，常人應不至無緣無故動手毆
      打他人，縱認定該他人係屬可疑之人（如竊賊或其他不法
      份子），但除非該他人有主動攻擊行為或其他危險行徑，
      常人應會以平和之方式與該他人對談、處理，實無逕對其
      施以暴力行動之必要，否則如此一來亦無非增添被害之風
      險。是以，告訴人固懷疑被告係屬侵入前揭大樓之竊賊，
      而倘依被告所供，其並無主動攻擊或其他危險行徑等情，
      且告訴人既復有大聲喊叫家人報警，此經告訴人及證人林
      繼爰證述在卷，則在此種情況之下，告訴人實無必要對被
      告動粗，惟其何以會貿然以腳踹被告之胸部？誠屬難以想
      像，故被告辯稱係告訴人貿然以腳踹其胸部，其完全無任
      何攻擊行為云云，當有令人置疑之處，容難採信。
    (三)按正當防衛必須對於現在不法之侵害始得為之，侵害業已
      過去，即無正當防衛可言。至彼此互毆，又必以一方初無
      傷人之行為，因排除對方不法之侵害而加以還擊，始得以
      正當防衛論。故侵害已過去後之報復行為，與無從分別何
      方為不法侵害之互毆行為，均不得主張防衛權（參見最高
      法院30年上字第1040號判例意旨）。本件被告及其辯護人
      辯稱被告之行為復屬正當防衛，應可阻卻違法云云。惟查
      ，被告確有出手毆打告訴人之臉部等傷害行為，業如前述
      ，雖本件實難認定究係何人先出手傷人，蓋此乃因告訴人
      與被告所陳何人先動手之情形要屬截然相反，復無目擊證
      人得證述本件案發當時之情形，本院自難遽以認定。然如
      依告訴人所陳，本件乃係被告先動手傷人，則被告顯無正
      當防衛之適用，自不待言；至縱如依被告所辯，係告訴人
      以腳踹被告之後，被告扶住樓梯之扶手始未跌倒，被告仍
      又再走上去，告訴人始再以腳踹被告，被告再次遭踹到後
      ，即主動上至平台處，抱住告訴人之身體，將其連同手臂
      捆起來云云，惟依被告所辯，固係告訴人先傷害被告，但
      在告訴人踹到被告後，並無進一步之侵害行為，衡情告訴
      人之侵害行為業已過去，此時被告竟主動上前抱住、捆住
      告訴人，雙方始因此跌落至2 樓，故被告之行為已非係對
      於現時不法侵害之正當防衛行為，而係在告訴人侵害已過
      去後之報復行為，更何況本院認被告並非僅有抱住、捆住
      告訴人之行為，且尚有出手毆打告訴人臉部之行為，益徵
      被告並非係單純之防衛行為，而係積極之報復行為無訛，
      揆諸前揭說明，其之行為自非屬正當防衛，當無阻卻違法
      可言。是被告及其辯護人執此為辯，亦無足取。
    (四)綜上所述，足認被告確有傷害告訴人及損壞其所戴眼鏡之
      事實，被告及其辯護人前揭所辯復無足取，是本件事證已
      臻明確，被告之犯行應堪認定。
  二、核被告所為，係犯刑法第277 條第1 項之傷害罪及同法第
      354 條之毀損器物罪。被告以一行為，同時觸犯上開二罪
      名，為想像競合犯，應刑法第55條前段規定，應從較重之
      刑法第277 條第1 項傷害罪處斷。
  三、原審認被告係犯刑法第277 條第1 項傷害罪、同法第354
      條毀損器物罪，並認有想像競合犯之裁判上一罪關係，而
      從較重之刑法第277 條第1 項傷害罪處斷，因而適用刑事
      訴訟法第449 條第1 項（原審漏載前段）、第3 項（原審
      漏載本項）、第454 條第2 項、刑法第277 條第1 項、第
      354 條、第55條前段、第42條第2 項、罰金罰鍰提高標準
      條例第1 條前段、第2 條之規定，並審酌被告因一時衝動
      致罹本件犯罪之動機，使用手段之危險性，對告訴人傷害
      之程度，被告犯後態度及告訴人與被告互毆遭本院另案判
      處罰金3,000 元等一切情狀，酌情量處罰金3,000 元，並
      諭知如易服勞役，以300 元折算1 日。經核原審認事用法
      均無不合，並已參酌本件量刑上所應參酌之各項情狀，量
      刑亦稱妥適，洵非過於至鉅或過輕，適足以有效懲儆及教
      化被告。被告仍執詞上訴，洵屬無據，而檢察官上訴意旨
      認原審量刑過輕，亦難足取，從而本件之上訴均無理由，
      皆應駁回。
據上論結，應依刑事訴訟法第455 條之1 第3 項、第368 條，判
決如主文。
本案經檢察官黃仙宜到庭執行職務。
中    華    民    國    95    年    2     月    23    日
                  刑事第十三庭  審判長法官  戴嘉清
                                      法官  林晏鵬
                                      法官  陳信旗
以上為正本，係照原本作成，證明與原本無異。
本判決不得上訴。
                                    書記官  陳昭綾
中    華    民    國    95    年    2     月    27    日


司法院資訊處製作；財團法人民間司法改革基金會備份。
